臺灣士林地方法院刑事判決
公　訴　人　臺灣士林地方法院檢察署檢察官
被　　　告　丙○○
選任辯護人　方鳴濤律師
上列被告因背信案件，經檢察官提起公訴（92年度偵字第4150號
），本院判決如下：
    主  文
丙○○為他人處理事務，意圖為第三人不法之利益，而為違背其
任務之行為，致生損害於本人之利益，處有期徒刑陸月，如易科
罰金以參佰元折算壹日。
    事  實
一丙○○於民國84年6 月間起擔任設在台北市○○區○○路7 段
  219 號「精中國際有限公司」（下稱精中公司）之董事兼負責
  人，精中公司實際上係由丙○○及丁○○等二名股東各出資新
  台幣（下同）2,500,000 元所組成，由丙○○擔任負責人，處
  理財務事宜，丁○○則負責處理精中公司之業務及服務部門。
  嗣於88年底，丁○○因與丙○○經營理念不合而離職。其間太
  古集團所屬韓國KIA MOTORS CORPORATION（韓商起亞自動車股
  份有限公司，以下稱起亞）汽車之台灣代理商運通貿易股份有
  限公司（下稱運通公司），適與精中公司洽商授予台北縣、市
  經銷權之事宜，丙○○竟於89年8 月16日另行成立與精中公司
  具有競爭關係之嘉泰汽車有限公司（下稱嘉泰公司），並在股
  東組成上去除丁○○之姓名，而基於為嘉泰公司不法利益之意
  圖，違背其受精中公司委託擔任董事兼負責人及丁○○委託擔
  任合夥代表人之任務，先以精中公司之名義，於89年11月30
  日與運通公司訂立合約書，取得起亞汽車在台北縣、市之經銷
  商資格後，即於90年3 月1 日，未取得丁○○之同意，逕自以
  電子郵件通知運通公司，將精中公司起亞汽車之經銷業務移轉
  至嘉泰公司，致使精中公司在起亞汽車銷售市場上喪失競爭地
  位，致生損害於精中公司之營業利益及丁○○之股東權益。
二案經丁○○訴由台北市政府警察局北投分局報告台灣士林地方
  法院檢察署檢察官偵查起訴。
    理  由
一訊據被告丙○○坦承自84年6 月8 日起擔任精中公司之負責人
  ，精中公司實際上係由伊和告訴人丁○○二人合夥經營，嗣於
  89年8 月16日另成立嘉泰公司，並擔任嘉泰公司之負責人，再
  自90年3 月1 日起，將精中公司所有之起亞汽車經銷權移轉至
  嘉泰公司，移轉時並未告知告訴人丁○○之事實，惟矢口否認
  有何背信之犯行，辯稱：88至89年間，運通公司與精中公司洽
  談，擬將其代理之起亞汽車交由精中公司參與經銷，協商期間
  並將上述車廠全車系修護手冊售予精中公司，作為人員訓練及
  進行相關準備事宜，詎告訴人竟取走該修護手冊並影印使用，
  經運通公司發現要求精中公司於三日內全數取回外流資料，並
  說明原委及提出改善方案。經被告向運通公司說明後，運通公
  司以精中公司內部股東擅用公司應保守機密之資料，不願授予
  經銷權，故始終未能完成簽約，最後雙方達成協議，為確保告
  訴人無法再以股東身分取得公司資料，決議另設新公司處理起
  亞汽車之銷售工作，伊始於89年8 月16日另組嘉泰公司，但同
  時仍本於誠信與運通公司協商，希望能以精中公司名義簽約及
  經銷起亞汽車，最後並獲運通公司同意，於89年11月30日雙方
  完成簽約，但因告訴人丁○○僅返還資料原本，無法將流通在
  外之資料全數取回，運通公司仍無法滿意，伊方於90年3 月2
  日以名下房地產作為擔保品，提供運通公司設定最高限額抵押
  權後，運通公司才自當月起正式將起亞汽車轉予嘉泰公司經銷
  ，但不到一年即因廠房租約到期，房東拒絕續租而停止營業云
  云。
二惟查：
  (一)上揭事實，迭據告訴人丁○○於偵查中指訴綦詳，並於本院
    審理中到庭證稱：精中公司係由渠和被告各佔百分之五十之
    股份，88年間原在精中公司負責業務和服務部分，88年12月
    間因與被告理念不合而離開公司，並告知被告希望可以回來
    分紅，對於被告嗣後將精中公司之經銷權轉移至嘉泰公司及
    精中公司在91年2 月份結束營業之事，事前均不知情，被告
    也未告知精中公司資產之處理結果等語甚明（見本院卷第
    161 頁至第166 頁），並有精中公司章程、變更登記事項卡
    （本院卷第36 頁至第47頁）、嘉泰公司章程（見偵卷第102
    頁至第103 頁）在卷可憑。
  (二)被告丙○○雖以將精中公司所有之起亞汽車經銷權移轉至嘉
    泰公司，係因告訴人丁○○擅自將起亞汽車之修護手冊外流
    ，經與運通公司協議，始另成立嘉泰公司等語置辯。但查：
    告訴人丁○○於本院審理中雖到庭是認曾將運通公司交付予
    精中公司之汽車修護手冊出借他人之情，陳稱：因台中有一
    名為侯衍龍之經銷商，到台北調車去賣，因該名經銷商對於
    汽車修護不瞭解，故向渠借修護手冊。出借當天因被告較晚
    來上班，渠自認為股東當然有此權利，故決定將修護手冊交
    予侯衍龍影印，這是僅有一天的事情，被告也有以電話向侯
    衍龍確認，沒想到嗣後會發生和太古集團這些信件的往來等
    語（見本院卷第163 頁、第168 頁）。然此是否導致運通公
    司決定取消精中公司之起亞汽車經銷權，並轉移至嘉泰公司
    ，仍有待進一步推究。
  (三)經查：被告丙○○係於89年7 月29日傳真通知運通公司：「
    本公司於今日（民國89年7 月29日）上午8 ：30上班時發現
    KIA 全車系修護手冊全部遺失，後經查證得知由丁○○未經
    本公司同意私自將修護手冊取走，並影印給非運通特約商之
    威菱國際股份有限公司，丁○○本人已口頭承諾將於本月7
    月31日將所有修護手冊歸還本公司。在此特向各位長官報備
    ，若因技術資料外流而使運通形象或利益受損，皆與本公司
    無關。」有傳真函一份存卷可考（見本院卷第284 頁），而
    運通公司乃函覆稱：「一、就有關貴公司89年7 月29日來函
    ，運通貿易股份有限公司（以下簡稱本公司）所代理之韓國
    KIA 汽車之全車系修護手冊遺失乙事，依貴我雙方約定，就
    貴公司向本公司所購買之KIA 修護手冊，錄影帶及技術通報
    等資料，應負有保密之義務，貴公司不得有轉借或擅自翻印
    之行為發生。二、就有關外流之資料請貴公司於文到三天內
    全數取回（包括已翻印後之資料影印本），並請說明原委及
    改善方案，以免影響貴我雙方之經銷關係。」亦有89年8 月
    3 日運通公司運字第KFS －200701號函一紙在卷足憑（偵卷
    第101 頁），觀諸運通公司上揭函覆內容，並未明確述及將
    剝奪精中公司之起亞汽車經銷權乙事。
  (四)證人即89年當時擔任運通公司之業務部經理甲○○固證稱：
    精中公司發生零件手冊遺失之事情，是被告告訴伊，伊再轉
    達給副總經理乙○○知悉，處理結果多半是透過伊轉達給被
    告，當時運通公司因為剛拿到起亞汽車經銷權沒有多久，所
    以不希望零件手冊外流，因此運通公司對於精中公司掉了零
    件手冊很不諒解，並請精中公司以書面說明理由，副總經理
    乙○○有一直要精中公司提出解決辦法，最後隔了好幾個月
    時間，被告說改組織好了，希望經銷權不要被取消，因為當
    時精中公司業績還不錯，經銷商也難找，副總經理乙○○就
    同意改換名稱，有關經銷權的協議主要是針對被告等語（見
    本院卷第149 頁至第154 頁）。然精中公司所外流者係修護
    手冊，此觀前揭精中公司及運通公司往來文件即明，證人甲○○乃證稱係零件手冊外流，就此重要事項之證述與事實已
    有矛盾。參以證人甲○○亦證稱：並不會要求成立一個排除
    告訴人之新公司等語。證人即運通公司服務部經理戊○○在
    本院審理中結證稱：被告有向伊提到維護手冊遺失，維護手
    冊遺失會造成維修上之不方便，但不會直接取消經銷權，需
    看改善的過程，當時有要求被告要將維護手冊原本連同影印
    本都找回來等語（見本院卷第256 頁至第260 頁）。復經本
    院向運通公司函詢若遺失「修護手冊」或「零件手冊」所生
    影響為何？，是否可能導致終止經銷權之效果？經運通公司
    函覆稱：「如『維護手冊』遺失，服務廠人員在修護車輛時
    將因無該手冊可參考而影響維修品質及水準，如『零件手冊
    』遺失，因無零件料號可參照，致將發生品名混淆，零件資
    料混亂，影響零件訂購不便。如上開兩項手冊遺失，則可向
    總代理敘明遺失理由申購取得，不至於發生終止經銷權之情
    況。」有運通公司94年1 月19九日函附卷可考（本院卷第
    234 頁）。綜觀上開證人甲○○、戊○○之證述內容及前揭
    運通公司94年1 月19日函之內容，遺失修護手冊，是否會導
    致運通公司終止授與精中公司經銷權之效果，已非無疑。縱
    使需改換公司組織，亦非必然要排除告訴人丁○○。是以證
    人甲○○之證詞，尚不足為被告丙○○有利之認定。
  (五)證人即運通公司法務部經理己○○則證稱：約於四、五年前
    ，精中公司自己寫給證人甲○○一封信，告知告訴人丁○○
    將修護手冊遺失，並承諾要返還，運通公司並沒有書面要取
    消精中公司經銷權的紀錄，只是後來有一封函有警告的意味
    ，後來精中公司於90年2 月27日有發電子郵件給甲○○，說
    業務自90年3 月1 日開始要轉給嘉泰公司，但運通公司並沒
    有跟嘉泰公司簽經銷合約等語（見本院卷第260 頁至第265
    頁），並有被告丙○○不爭執為其所寄發之精中公司90 年2
    月27日電子郵件1 封在卷可考（見本院卷第282 頁）。則依
    本案事發經過之時序觀之，被告丙○○係於89年7 月28 日
    當日，以傳真方式通知運通公司告訴人丁○○取走修護手冊
    乙事，而被告丙○○隨即於89年8 月16日成立嘉泰公司，訂
    定章程，並於89年8 月19日設立登記完成，然運通公司仍於
    89年11月30日與精中公司訂立經銷契約，使精中公司成為起
    亞廠牌汽車在台北市、縣之經銷商，有合約書1 份在卷可稽
    （見偵卷第52頁至第64頁），倘被告丙○○所辯之情節為真
    實，運通公司何以仍於89年11月30日授予精中公司經銷權，
    而未直接授予業已設立登記之嘉泰公司？再審酌精中公司前
    揭90年2 月27日電子郵件內容所載：「本公司業務部自3月1
    日起，將公司名稱由精中國際有限公司改為嘉泰汽車有限公
    司，煩請貴單位支會相關部門。」等語，顯係被告丙○○片
    面對於運通公司有關汽車銷售之業務部分將轉移至嘉泰公司
    乙事之通知，而非係與運通公司經協議所產生之結論。益徵
    運通公司當無與嘉泰公司締約之原意。
  (六)按有限公司之董事與公司間之關係屬委任關係，董事若受有
    報酬，執行公司業務時，應對公司盡善良管理人之注意義務
    ，民法第535 條後段定有明文，無待公司章程或股東會決議
    加諸董事該義務，此即董事之忠實義務，基此法理，現行公
    司法第23條第1 項亦增訂：公司負責人應忠實執行業務，並
    盡善良管理人之注意義務，如有違反致公司受有損害者，負
    損害賠償責任。又合夥人基於合夥契約或合夥人全體之授權
    ，而有處理或執行合夥事務之權限者，則此項「授權處理合
    夥事務之關係」，其性質仍屬於民事上委任關係之範疇（民
    法第680 條參照），該受任處理合夥事務之人，自非不得為
    背信罪之犯罪主體。如有圖自己或第三人不法之利益，或圖
    加損害於合夥之意思，而故為違背其任務之行為，致生損害
    於該合夥之財產或其他利益者，其情形與受本人委任為本人
    處理事務而有背信之行為無異，自應成立背信罪，最高法院
    亦著有90年度台上字第6082號判決可資參照，被告丙○○在
    外部上為精中公司董事兼負責人，在內部上則受合夥人即告
    訴人丁○○之委任處理合夥事務，自應忠實執行業務，並盡
    善良管理人之注意義務，非得恣意為之，損害委任人即精中
    公司及告訴人丁○○之利益，被告丙○○未告知告訴人丁○○，先行成立將告訴人丁○○排除於股東名單外之嘉泰公司
    ，嗣將精中公司所取得之起亞汽車經銷權轉予嘉泰公司，復
    未予精中公司合理正當之補償，致使嘉泰公司因被告丙○○
    之行為，無償取得起亞汽車在台北縣、市銷售市場上之地位
    ，於精中公司之銷售自生有不利之影響，而足生損害於精中
    公司及告訴人丁○○，至為灼然。末按背信罪係即成犯，被
    告丙○○於90年3 月1 日將精中公司之起亞汽車經銷權，移
    轉至嘉泰公司，其背信罪即已成立，則被告丙○○另以因長
    期虧損且廠房租約到期，房東不願續租為由，致於91年2 月
    間結束精中公司營業，所餘資產均變賣用以給付員工資遣費
    等語資為辯解，均無解於其犯罪之責任，應予敘明。
  (七)綜上所述，被告丙○○前述所辯，無非係事後卸責之詞，不
    足採信。是本件事證明確，被告丙○○之犯行堪以認定，自
    應依法論科。
三核被告丙○○所為，係犯刑法第342 條第1 項之背信罪。爰審
  酌被告丙○○並無犯罪前科之品行、其本件犯罪之動機、目的
  、手段、所生危害，暨犯後未能坦承犯行，尚乏悛悔實據之犯
  後態度等一切情狀，量處如主文所示之刑，並諭知易科罰金之
  折算標準，以示懲儆。
據上論斷，應依刑事訴訟法第299 條第1 項前段，刑法第342 條
第1 項、刑法第41條第1 項、罰金罰鍰提高標準條例第1 條前段
、第2項，判決如主文。
本案經檢察官謝榮林到庭執行職務。
中　　華　　民　　國　　94　　年　　2 　　月　　21　　日
                  刑事第四庭審判長法  官  林秀鳳
                                  法  官  高雅敏
                                  法  官  許碧惠
以上正本證明與原本無異。
如不服本判決，應於判決送達後10日內，向本院提出上訴狀。
                                  書記官  陳美英
中　　華　　民　　國　　94　　年　　2 　　月　　23　　日
附錄本判決論罪科刑依據之法條：
刑法第342條第1項：
為他人處理事務，意圖為自己或第3 人不法之利益，或損害本人
之利益，而為違背其任務之行為，致生損害於本人之財產或其他
利益者，處五年以下有期徒刑、拘役或科或併科1000元以下罰金
。
